【裁判字號】    97,易,1936
【裁判日期】    980122
【裁判案由】    竊盜
【裁判全文】
臺灣臺北地方法院刑事判決              97年度易字第1936號
公  訴  人  臺灣臺北地方法院檢察署檢察官
被      告  乙○○
輔  佐  人  甲○○
上列被告因竊盜案件，經檢察官提起公訴（97年度偵字第10749
號），本院判決如下：
    主  文
乙○○無罪。
    理  由
一、公訴意旨認為被告乙○○涉嫌竊盜，無非係以被告於民國97
    年5月5日下午5時許，在臺北市○○區○○路4段99號1樓Ｏ
    Ｋ便利商店，竊取「活益比菲多」飲料1瓶 (價值新臺幣25
    元放入自己背包內，未經結帳，嗣經店員黃俊嘉發現，暗示
    該物品應結帳，仍不予置理走出店門為論據。
二、按不能證明被告犯罪或其行為不罰者，應諭知無罪之判決，
    刑事訴訟法第301條第1項定有明文。又行為時因精神障礙或
    其他心智缺陷，致不能辨識其行為違法或欠缺依其辨識而行
    為之能力者，不罰，刑法第19條第1項亦有明文。本件被告
    於本院審理中，對本院訊問之問題顯然難以理解，亦無從針
    對問題為答覆，縱有答覆亦神情茫然且言詞含糊至不知所云
    之程度，從而依其外觀即足證顯然欠缺陳述能力。嗣經被告
    之妹甲○○聲請擔任被告之輔佐人，並經本院允許後，由輔
    佐人辯稱：被告並非蓄意竊盜，因為被告業已失智等語，並
    提出由中央健康保險局所核發之「重大傷病免自行部分負擔
    證明卡」1張及國立台灣大學醫學院附設醫院97年5月12日開
    具之「病症暨失能診斷証明書」乙紙為證。嗣經本院函請中
    央健康保險局核覆有關該重大傷病之實質意義為何時，亦經
    該局函復略以：「被告依據台大醫院醫師診斷之病名為：「
    老年期及初老年期器質性精神病」等語，有中央健康保險局
    97年7月18日健保北審字第0970044930號函乙紙附卷可稽，
    經核與國立台灣大學醫學院附設醫院97年5月12日「病症暨
    失能診斷証明書」乙紙內容所載相符。而本院為確認被告行
    為當時之精神狀態，乃將被告移請國軍北投醫院就被告精神
    狀況為司法鑑定結果，亦據該院以97年11月20日醫投行政字
    第0970002714號函覆「司法精神鑑定報告書」乙紙，載稱：
    「個案係自94年起即逐漸呈現記憶力缺損、失語症、執行功
    能退化等失智症之症狀，其社職功能日漸退化，對於一般社
    會及生活之事務，判斷上有明顯困擾，無法與他人形成有意
    義的溝通與理解歷程，應已影響個案行為之適當性。根據上
    述各種資料研判，案發當時，個案呈現因精神障礙或其他心
    智缺陷，致不能辨識其行為違法或欠缺依其辨識而行為之能
    力」等語。參酌被告於犯案時之行為與態度，確有異於常人
    ，本院因認上開鑑定應與事實相符而可予採信，足認被告行
    為時因為精神障礙，致其已達到不能辨識其行為違法與欠缺
    依其辨識而行為之能力甚明。
三、綜上所述，被告於本件行為時，因罹患失智症，致其行為時
    已達到不能辨識其行為違法與欠缺依其辨識而行為之能力，
    即無刑事責任能力，對其施以刑罰，已難達刑事處罰之目的
    ，則本諸前開法文，其行為不罰，自應諭知無罪之判決。另
    按因第19條第1項之原因而不罰者，其情狀足認有再犯或有
    危害公共安全之虞時，令入相當處所，施以監護，刑法第87
    條第1項固有明文。準此，被告行為時因精神障礙，致不能
    辨識其行為違法或欠缺依其辨識而不罰者，固得依上開規定
    ，令入相當處所施以監護，但是否為此宣告，法院仍有自由
    裁量之權，遇有此項情形，而不予宣告，尚非違法（最高法
    院69年台上字第1179號判例意旨參照）。又保安處分之措施
    本含社會隔離、拘束身體自由之性質，其限制人民之權利，
    實與刑罰相同，則本諸憲法保障人權之意旨與刑法之保護作
    用，法院於適用該法條而決定應否執行特定之保安處分時，
    即應受比例原則之規範，俾以保安處分之宣告，能與行為人
    所為行為之嚴重性、行為人所表現之危險性及對於行為人未
    來行為之期待性相當。查被告於本案僅行竊「活益比菲多」
    飲料1瓶，依其犯行之嚴重性、所表現之危險性等，尚未達
    於應與社會隔離之情況，應無宣告監護處分之必要性，併此
    敘明。
據上論斷，應依刑事訴訟法第301條第1項，刑法第19條第1項，
判決如主文。
本案經檢察官李濠松到庭執行職務。
中    華    民    國    98    年    1     月    22    日
                  刑事第十二庭    法  官  楊台清
以上正本證明與原本無異。
如不服本判決，應於判決送達後10日內（應抄附繕本）向本院提
出上訴狀（上訴書狀應敘述具體理由。上訴書狀未敘述上訴理由
者，應於上訴期間屆滿後二十日內補提理由書於原審法院。）。
告訴人或被害人如對於本判決不服者，應具備理由請求檢察官上
訴，其上訴期間之計算係以檢察官收受判決正本之日期為準。
                                  書記官  劉子豪
中    華    民    國    98    年    2     月    2     日


司法院資訊處製作；財團法人民間司法改革基金會備份。
